臺灣高等法院刑事判決　　　　　 95年度重上更(四)字第174號
上　訴　人
即　被　告　甲○○
選任辯謢人　林辰彥律師
　　　　　　黃淑怡律師
上列上訴人因違反稅捐稽徵法等案件，不服臺灣臺北地方法院八
十二年度訴字第三四九五號，中華民國八十三年十二月十九日第
一審判決（起訴案號：臺灣臺北地方法院檢察署八十二年度偵字
第九六九一號、第一二００四號、第一三六五七號、第一六六二
六號、第一七一七０號、第一七五六四號、第一七九八七號、第
一八八七二號、第二一二七三號、第二六九七一號）提起上訴，
判決後經最高法院第四次發回更審，本院判決如下：
    主  文
原判決關於甲○○部分均撤銷。
甲○○共同連續意圖為自己不法之所有，以詐術使人將本人之物
交付，處有期徒刑壹年。
    事  實
一、甲○○於七十四年初設立林達公司，因財務困難，亟需向金
    融行庫借貸資金，乃與其妻劉憶芝（已判處罪刑確定）共同
    意圖為自己不法之所有，基於概括犯意，自七十八年間起先
    後自任負責人設立仲乙股份有限公司（下稱仲乙公司）及衡
    昇公司，以其妻劉憶芝擔任負責人設立譽寶公司、晨暘股份
    有限公司（下稱晨暘公司），以其不知情之同學林國鵬為負
    責人接手或設立國暢實業股份有限公司（下稱國暢公司）、
    泰禹公司，並為使各公司之營業額能符合各金融行庫之授信
    標準，乃彼此交叉開立不實交易之統一發票記入帳冊，虛增
    各公司營業額達十億七千八百八十六萬零六百五十八元（詳
    細之交易筆數、總營業額、開立不實發票之對象、筆數、金
    額及虛增營業額占總營業額之百分比，如附表一），然後持
    向台灣銀行、台灣省合作金庫、華南商業銀行、彰化商業銀
    行、世華聯合商業銀行、第一商業銀行、台灣中小企業銀行
    、寶島銀行、上海銀行等金融行庫貸款，使台灣銀行等金融
    行庫陷於錯誤，誤認上開公司有如附表一所載之營業額，陸
    續貸放，總計貸得各行庫貸款約一億八千二百二十萬九千七
    百五十四元（新台幣）及美金四百九十三萬二千五百十八元
    （貸款期間、貸款銀行、貸款種類、積欠餘額，詳如附表二
    ），嗣後其只償還一部分，尚餘一億八千二百十八萬元（新
    台幣）及美金四百七十四萬元未予償還，並於八十二年二月
    起即陸續拒絕清償，各該貸款行庫始知被騙。
二、趙進南（已判處罪刑確定）係納稅義務人榕暉、貿德公司之
    負責人；甲○○為係納稅義務人譽寶公司及晨暘公司之實際
    負責人（名義負責人為劉憶芝），並均為商業負責人（劉憶
    芝逃漏稅捐部分未據檢察官起訴）。甲○○、劉憶芝二人共
    同自八十年一月起至八十一年十二月止，取得或開立不實之
    統一發票記入帳冊，持向稅捐稽徵機關申報，幫助趙進南為
    負責人之榕暉、貿德公司逃漏營業稅，被告甲○○與劉憶芝
    共同幫助逃漏稅捐部分詳如附表四所示，至於趙進南為負責
    人之榕暉、貿德公司，與被告甲○○、劉憶芝，及其他之金
    瑞發等公司取得及開立不實之發票逃漏或幫助逃漏稅捐如附
    表三所示。
二、案經法務部調查局北部地區機動工作組、台灣省調查處台北
    縣調查站、台北市稅捐稽徵處、桃園縣稅捐稽徵處、台中市
    稅捐稽徵處、高雄市稅捐稽徵處移送台灣台北地方法院檢察
    署檢察官偵查起訴。
    理  由
壹、被告甲○○有罪部分：
一、訊據上訴人即被告甲○○，矢口否認犯罪，其在本院前審辯
    稱：「伊接手父親大部分事業，為擴展業務，吸收外資，並
    為節稅及分擔風險等各種考量，陸續與親友設立林達、仲乙
    、衡昇、譽寶、晨暘、國暢、泰禹等多家公司為相關企業，
    均規規矩矩作生意，並無不實交易。其投資之各公司均有營
    運，並非虛設之公司，且其向銀行辦理授信融資手續，非可
    空言獲得，而係經各銀行縝密之徵信調查後始予核定，並無
    何詐欺犯行，不能因與吳明榮間有生意往來即認有逃漏稅等
    犯罪意圖，事發後仍與銀行積極處理債務中。」云云；在本
    審審理時辯稱：「我沒有虛開統一發票，交易全部都有信用
    狀可證，我們每個公司都是個體，如果有往來沒有開發票就
    逃漏稅，因為都有實際交易都有開發票，沒有逃漏稅，進口
    貨物以後公司間互相調貨，每個公司負責人不同，業務人員
    也不同。」、「調查局認為我是吳明榮犯罪集團一員，發函
    給銀行，銀行凍結我的資金，我公司財務發生困難，我們的
    公司從我父親開始經營，我們的資產也很多，後來都被拍賣
    掉，這十幾年來甚為煎熬，且相關資料已經銷燬，請求庭上
    讓我得易科罰金，給予我自新的機會。」等語；被告之選任
    辯護人林律師為被告辯護稱：「（一）被告與劉憶芝（改名
    劉晏潔）於調查局之供述，二人均未就『吳明榮等人，於76
    年間起至81年間止，連續與吳明榮等人互相簽發不實交易之
    統一發票或票據作為憑證記入帳冊，虛增業績製造業績』為
    供述，則其犯罪事實認定與所憑證據顯有齟齬。（二）至於
    各公司帳冊報表、會計憑證，相關銀行融資貸款資料及財政
    部資料中心統一發票查核清單、不實之統一發票，已遭臺灣
    臺北地方法院檢察署銷燬在案，則本件復經最高法院判決發
    回更審，茲如何踐行刑事訴訟法第164條『審判長應將證物
    提示當事人、代理人、辯護人或輔佐人，使其辨認；前項證
    物如係文書而被告不解其義者，應告以要旨』之調查證據程
    序規定？且該等以滅失不存在而無法調查之證物，何來有證
    據能力可言？況各該證物既均為認定被告等人於調查局供述
    真實與否所必須調查之補強證據，既已遭銷燬，致無從查證
    供述內容與發票交易對象、標的貨品、筆數，是否相吻一致
    ，難認此供述具有真實性，及應以犯罪不能證明、自白與事
    實不符等法則諭知無罪，方屬的論。（三）原判決認定被告
    與妻劉憶芝共同意圖為自己不法之所有，基於概括犯意，自
    78年間起先後自認負責人，設立仲乙股份有限公司（下稱仲
    乙公司）及衡昇公司，以其妻劉憶芝擔任負責人設立譽寶公
    司、晨暘股份有限公司（下稱晨暘公司），以其不知情之同
    學林國鵬為負責人接手或設立國暢實業股份有限公司（下稱
    國暢公司）、泰禹公司，並為使各公司之營業額能符合各金
    融行庫之授信標準，乃彼此交叉開立不實交易之統一發票記
    入帳冊，虛增各公司營業額答十億七千九百二十餘萬元，然
    後持向銀行貸款約182,180,000元及美金474萬餘元，惟查：
    １、原判決附表四記載衡昇公司在79年度開立不實發票之交
    易對象共包括衡昇公司本身，已難謂無誤；原判決附表五並
    非記載『詐貸之金額』，而係記載『尚積欠餘額』，而『貸
    得之金額』」予『尚積欠餘額』二者要非相同，一般所稱『
    尚積欠餘額』，除借貸本金外，尚可能包括利息或違約金在
    內。是原審未查明被告實際詐貸金額為若干，逕以被告『尚
    積欠餘額』作為詐貸所得，並執為論罪科刑之基礎，自有應
    於審判期日調查之證據未予調查之違法，凡此均經本次最高
    法院指摘發回。２、再按稅捐稽徵法上之逃漏稅捐罪，須有
    逃漏應繳納之稅捐之結果發生，始足構成，是納稅義務人究
    係逃漏何種稅捐？金額若干？自應於判決書之犯罪事實欄內
    詳為記載，使足為適用法律之依據」，最高法院93年度臺上
    字第3794號著有判決可考。本案原判決認定被告及妻就所開
    設之林達等七家公司彼此交叉開立不實交易之統一發票記入
    帳冊而犯有稅捐稽徵法地41條、47條之罪，惟判決書之犯罪
    事實三及附表四補充事實欄對何筆不實發票、如何抵充成本
    以逃漏稅捐？不實發票是否全數抵充成本以逃漏稅捐？結果
    究係逃漏何種稅捐暨逃漏稅額若干等情？在在付之闕如，如
    何做為論罪科刑之依據？有調查以明事實之必要。３、被告
    自十年前開始接手經營父親大部分事業，而為擴充業務、吸
    收外資，並為分擔風險等各種考量，陸續與仲乙、衡昇、譽
    寶、晨暘、國暢、泰禹等多家公司為相關企業，經營均有數
    年之久，實績及生意往來甚維正長，各公司營業項目雖非完
    全相同，惟均有鋁錠或鋁製品之項目，此有營利事業登記證
    影本附卷可稽。且被告已陳明各公司有業務分紅及負責區之
    劃分，公司又係獨立之法人，股東並不完全相同，則互有往
    來或彼此調貨概屬正常，如果有所交易或轉手營業額不開立
    發票及記帳，方屬違法之事，原審徒因被告各公司間約有三
    成左右係彼此往來，及推定此必為不實交易，而置其他七成
    部分不論，殊有違犯罪事實應依證據認定之，無證據不得推
    定其犯罪事實之可議。又發票、帳冊均僅為交易之紀錄，實
    應再詳加調查，否則即亦不得妄加推定臆測，原審未曾就何
    筆交易有所不實而為調查，偏憑稅捐稽徵機關片面之意見據
    為論斷之基礎，當有可議之處。（四）本件檢察官起訴被告
    涉嫌逃漏或幫助逃漏稅捐，依其起訴之部分事實，係指：『
    被告係納稅義務人越洋股份有限公司負責人，自80年1月起
    至81年12月止，取得或開立不實之統一發票記入帳冊，持向
    稅捐稽徵機關申報，以逃漏稅捐或幫助他人逃漏稅捐』等語
    ，惟原判決就此所謂『越洋公司』部分完全隻字未論，復未
    敘明其理由，而逕改論『甲○○係納稅義務人越洋股份有限
    公司負責人』云云，殊不知所憑為何？況，無論係起訴書所
    指『越洋公司』抑或『誠洋公司』，被告甲○○均未擔任負
    責人，惟原判決竟仍認定甲○○係納稅義務人誠洋公司負責
    人，犯有上開逃漏稅捐乙罪，並指名犯罪時間、證據詳如判
    決附表三云云，然查該附表三全然未列被告甲○○及誠洋公
    司，亦無任何誠洋公司設立異動資料及取得或開立不實統一
    發票之相關證據，則甲○○究竟是否確係誠洋公司負責人？
    所謂取得開立不實統一發票張數多少？時間何時？逃漏營業
    稅額若干？在在付諸闕如，必須逐一詳加研求，豈可未辨皂
    白，遽認被告甲○○犯有逃漏稅捐罪？茲原審未憑證據入人
    於罪，其判決難謂適法，凡此有鈞院更三審亦判認『本院前
    審究附表八所示被告甲○○所擔任負責人之公司（即誠洋公
    司），是否亦涉開立不實統一發票，而有違反稅捐稽徵法情
    事，並函請稅捐機關查明，經財政部臺灣省北區國稅局中壢
    稽徵所及桃園縣稅捐稽徵處中壢分處復稱，無法核算被告甲
    ○○有漏稅捐情事，惟此部分並為據檢察官起訴，僅附此敘
    明』等旨供參。（五）末查，本案自82年起，歷時逾十三年
    之偵審調查，惟就所謂被告取得（進項）或開立（銷項）不
    實之統一發票，其交易對象、標的（貨品名稱）、金額等內
    容如何？不實之發票其票號、發票日、金額為何？迄今仍未
    能釐清明確，此次最高法院發回意旨亦再予重申指摘『本院
    前次發回意旨業已說明，茲原判決仍疏未調查審認，亦未於
    判決理由內說明無須調查或無法詳載之原因，致原有瑕疵依
    然存在』，顯然本案罪證大大不足，依『罪疑唯輕』法則，
    暨考以被告所提供及保證人之資產足以應付全部之債務，目
    前仍陸續清償之中，懇請鈞院諭知無罪，倘仍認為有罪，請
    諭知緩刑或得易科罰金，以啟自新。」云云，另位選任辯護
    人黃律師亦為被告辯護稱：「如林律師辯護的意旨，本件被
    告仍為無罪抗辯，系爭證物已經銷燬，公訴人亦未提出其他
    証據証明被告犯罪，請諭知無罪，如果鈞院仍認為被告有罪
    ，請諭知緩刑或得易科罰金。」等詞。
二、本院查：
（一）被告甲○○於法務部調查局調查時陳稱：「自七十四年始
      ，伊獨自開設林達公司，後因業績擴大，資金不敷支應，
      需向金融行庫貸款，但一家公司所能貸得之資金有限，乃
      以妻劉憶芝及同學林國鵬或自己名義，於七十八年至八十
      一年陸續設立譽寶公司、晨暘公司、泰禹公司、衡昇公司
      、國暢公司及仲乙公司，而實際負責人及資金皆由伊負責
      ，為使各公司之營業額能符合各金融行庫授信標準，所以
      用開立發票方式擴大各公司之營業額以獲得融資，惟因公
      司之間對開發票易被稅捐單位查覺異常交易狀況，故必須
      交叉開立，例如由國暢公司開發票給林達公司，林達公司
      再開發票給泰禹公司等，因為上開公司均由其實際經營，
      所以不會有實際的金額往來，但在帳面上仍會加以記載，
      以符合會計之借貸平衡，並達到增加營業額之目的，原則
      上由我及我太太劉憶芝及我同學林國鵬為負責人的公司，
      其間之發票往來大部分皆為虛增的營業額。」、「林達等
      七家公司交叉開立統一發票，以達到虛營業額向銀行辦理
      融資的目的。」等語（詳偵字第二一二七三卷第三十至第
      三二頁、第四二頁、第四十四頁、第五十一頁）。
（二）已決被告劉憶芝於法務部調查局調查時亦供陳：「譽寶、
      晨暘公司雖係由其掛名負責人，惟實際上係由甲○○負責
      經營，其負責各該公司之財務，因林達公司每年自銀行方
      面分配到之國外信用狀配額僅美金二十萬元，不足使用，
      乃以多家公司名義申請信用狀配額，惟實際上均由林達公
      司之名義，對外經營。林達公司為求繼續經營，亟需向銀
      行調借資金，為使銀行方面將資金借予林達公司，乃由甲
      ○○想辦法以成立多家公司，再由各家公司以發票互開之
      方式，膨脹各該公司之營業額度，實際上各該公司間均無
      商品買賣行為，以此方式培養公司信用後，據以向多家金
      融行庫申辦短、中期信用貸款，融資貸款、購料貸款及客
      票融資等多項借款。」等語（詳偵第二一二七三號卷第三
      四至三六頁）。
（三）查被告甲○○與已決被告劉憶芝二人所述，互核相為符合
      ，堪信為真，足見被告甲○○與劉憶芝就所屬各公司，關
      於前開事實所載交叉開立統一發票，以虛增營業額擴張信
      用而欺罔銀行，貸借巨額款項，自八十二年二月起即無法
      依期清償乙節，堪予徵言。
（四）被告甲○○與劉憶芝嗣後雖翻異前供，改稱：其等並無開
      立不實發票，以培養信用向銀行借款云云，然查被告甲○
      ○與劉憶芝前開於法務部調查局之筆錄，均係於律師陪同
      在場之情形下完成，且證人即調查員宋樂怡、林大專、吳
      以公亦於本院前審就訊問被告甲○○之過程證述在卷（詳
      本院前審上更三字卷二第七八至八二頁），是其等自白之
      任意性應堪確保；且被告二人於案發時之供述較少權衡其
      利害得失或受他人干預，依經驗法則，較諸事後翻異其案
      發之初所為之陳述為可信。又已決被告劉憶芝於調查中供
      稱：其負責公司財務，於偵查中亦稱：因其是譽寶、晨暘
      登記負責人，所以公司傳票、帳薄必須由其看過蓋章並簽
      名（詳偵字第二一二七三號卷第五三頁）；於原審仍供陳
      ：需要其簽字者其即簽字（詳原審卷一第二八八頁）；且
      被告甲○○亦於原審供稱：伊無法控制時才請太太處理云
      云（詳原審卷一第二八八頁），由此可見被告劉憶芝仍參
      與各該公司之業務，要難謂違反商業會計法及詐貸行為與
      其無涉。
（五）證人即曾任職泰禹公司擔任總機小姐之王惠娟於法務部調
      查局調查時供稱：「泰禹公司與衡昇公司於高雄市○○○
      路二三九號十一樓之一同地點營業，其於泰禹公司工作也
      幫忙衡昇公司工作，一起為二家公司工作。」云云（詳偵
      字第二一二七三號卷第十四頁），足見被告甲○○所經營
      之多家公司，事實上是同一公司。證人即晨陽公司會計廖
      春英及譽寶公司之會計宋金美雖於本院前審證稱：「公司
      之業務均由被告甲○○負責」（詳本院上更二卷二第一七
      七頁）等語，惟其等亦均證稱：「曾見被告劉憶芝於公司
      出入」，再佐以被告劉憶芝於偵查中曾稱公司之傳票、帳
      薄必須由其簽名蓋章，足見被告劉憶芝非僅單純之公司登
      記名義人，證人廖春英及宋金美之證詞，尚不得為被告劉
      憶芝有利之認定。
（六）被告甲○○與劉憶芝二人所為，並有所屬各公司帳冊報表
      、會計憑證、相關銀行融資貸款資料，及財政部財稅資料
      中心統一發票查核清單、不實之統一發票等，此有扣押物
      品清單（見偵字第二一二七三號卷第八至十二頁）及不實
      之統一發票影本一紙在卷（見偵字第二一二七三號卷第四
      三頁）可佐。嗣上揭證物雖於九十三年五月二十七日，經
      台灣台北地方法院檢察署銷毀（見本院重上更三卷一第二
      九五至二九七頁），惟上揭扣案證物，於法務部調查調查
      時，均有供被告甲○○、劉憶芝逐一確認（詳偵字第二一
      二七三號卷第十七至二二頁、第二四至二七頁），且被告
      甲○○、劉憶芝於原審及本院前審亦未爭執上揭證物之真
      正，是上揭證物於本院前審審理時，雖因銷毀而未能在本
      院審理時提示，但尚難憑此認上揭證物自始不存在。
（七）被告甲○○、劉憶芝與已決被告趙進南交叉開立不實發票
      ，虛偽載入帳冊，甲○○、劉憶芝等並憑向金融機構以欺
      罔手段詐貸鉅款，除有各公司扣案之帳冊、會計憑證、統
      一發票異常查核清單可稽外，對於欺罔銀行之貸款行為並
      有各有關銀行檢送有關申請貸款之文件，如營業人銷售額
      與稅額申報書、借款申請書、支票暨退票理由單、國內不
      可撤銷信用狀申請書及交易憑證並相關資料可為佐證，對
      各公司貸款情形及未為清償情形，並據各貸放銀行函復甚
      詳在卷可據，應堪信為真實。
（八）綜上所述，被告甲○○委有上開不法情事，應堪徵信，其
      所辯，顯係飾卸之詞不足採信，其犯行因罪證明確，堪予
      認定。
三、查刑法業於94年2月2日修正公布，95年7月1日起施行，且按
    行為後法律有變更者，適用行為時之法律，但行為後之法律
    有利於行為人者，適用最有利於行為人之法律，修正後刑法
    第2條第1項定有明文。此條規定係規範行為後法律變更所生
    新舊法律比較適用之準據法，本身尚無新舊法比較之問題，
    於新法施行後，應一律適用新法第二條第一項之規定，為「
    從舊從輕」之比較，先予敘明。再按本次法律變更，比較時
    應就罪刑有關之共犯、未遂犯、想像競合犯、牽連犯、連續
    犯、結合犯，以及累犯加重、自首減輕暨其他法定加減原因
    （如身分加減）與加減例等一切情形，綜其全部罪刑之結果
    而為比較（最高法院95年5月23日95年度第八次刑庭會議決
    議參照）。經查：
  １、依中華民國刑法施行法第一條之一規定：「九十四年一月
      七日刑法修正時，刑法分則編未修正之條文定有罰金者，
      自九十四年一月七日刑法修正後，就其所定數額提高為三
      十倍，但七十二年六月二十六日至九十四年一月七日新增
      或修正之條文，就其所定數額提高為三倍。」，有關罰金
      罰鍰提高標準條例第二條之規定，亦經修正廢除，本件被
      告所犯刑法第第三百三十九條一項之詐欺罪，依上開修正
      後之規定，均提高為三十倍，比較新舊法，新法並未較對
      被告有利，應逕依刑法第二條第一項前段之規定，適用舊
      法。
  ２、刑法第二十八條關於共犯之規定，由原條文：「二人以上
      共同實施犯罪之行為者，皆為正犯」，修正為：「二人以
      上共同實行犯罪之行為者，皆為正犯」，揆諸本條之修正
      理由，係為釐清陰謀共同正犯、預備共同正犯、共謀共同
      正犯是否合乎本條規定之正犯要件，而本案被告適用修正
      前刑法第二十八條規定論擬，對被告並無不利，應適用修
      正前之規定。
  ３、又被告行為後，刑法第五十六條連續犯之規定，業於九十
      四年一月七日修正公布刪除，並於九十五年七月一日施行
      ，則被告之犯行，因行為後新法業已刪除連續犯之規定，
      此刪除雖非犯罪構成要件之變更，但顯已影響行為人刑罰
      之法律效果，自屬法律有變更，依新法第二條第一項規定
      ，比較新、舊法結果，仍應適用較有利於被告之行為時法
      律即舊法論以連續犯一罪並重其刑。
  ４、又依修正後之刑法，既已刪除牽連犯之規定，則所犯上述
      各罪應依數罪併罰之規定分論併罰；比較新舊法之規定，
      修正後之規定並非較有利於被告，依刑法第二條第一項之
      規定，應適用行為時之法律，即適用修正前刑法第五十五
      條牽連犯之規定，從一重之罪處斷。
四、查被告行為後，五十七年一月八日修正公布施行之商業會計
    法規定，經於八十四年五月十九日、八十七年十月二十九日
    及八十九年四月二十六日經三度修正公布施行，原第六十六
    條規定，經變更條項為第七十一條，比較新舊法，以行為時
    之舊法即五十七年一月八日修正公布施行之舊法對被告有利
    本件應適用行為時之舊法，爰依刑法第二條第一項但書，依
    修正前之商業會計法第六十六條第一款論處。是核被告甲○
    ○所為，係犯修正前刑法第三百三十九條第一項、五十七年
    一月八日修正公布施行之商業會計法第六十六條第一款之罪
    ，及稅捐稽徵法第四十三條之罪（譽寶公司、晨暘公司逃漏
    稅捐部分）。被告甲○○與己決被告劉憶芝就所犯上開刑法
    第三百三十九條第一項詐欺取財罪、修正前商業會計法第六
    十六條第一款及稅捐稽徵法第四十三條之罪間，均有犯意聯
    絡及行為分擔，皆為共同正犯；被告甲○○利用不知情之林
    國鵬遂行其等詐欺及違反商業會計法犯行，就該部分犯行應
    論以間接正犯。被告甲○○所犯上揭各罪，均係時間緊接，
    所犯構成要件均屬相同，顯係出於概括犯意反覆為之，均為
    連續犯，應各以一罪論，並均依法加重其刑。被告甲○○所
    犯各罪間，均有方法結果之牽連關係，應從較重之連續詐欺
    罪處斷。又公訴人雖未就被告甲○○另涉犯稅捐稽徵法第四
    十三條之規定一併起訴，惟因已公訴人起認定有罪之詐欺、
    違反商業會計法部分，具有方法結果之牽連關係，為裁判上
    一罪，本院自得一併予以審理。又稅捐稽徵法自七十九年一
    月二十四日經修正公布施行，雖再經多次修正，惟就第四十
    三條第一項之法定刑並未經修正，附此敘明。
五、原審認被告甲○○罪證明確，予以論罪科刑，固非無見，惟
    查：（一）原五十七年一月八日修正公布施行之商業會計法
    ，已於八十四年五月十九日、八十七年十月二十九日及八十
    九年四月二十六日三度修正公布，業如前述，原審未及比較
    其輕重以定其應適用之法律，尚有未洽。（二）原審認被告
    甲○○亦犯稅捐稽征法第四十一條、第四十七條之罪，亦有
    未合（理由詳後述）。（三）原審漏未論及被告甲○○另犯
    稅捐稽徵法第四十三條之罪（譽寶公司、晨暘公司逃漏稅捐
    部分）及原審認被告甲○○與吳明榮、王友義、吳榮造、吳
    清連、趙進南、莊瑞發、陳夏成、洪石山等人，亦成立刑法
    第三百三十九條第一項詐欺罪、商業會計法第六十六條第一
    款之罪，及稅捐稽征法第四十一條、第四十七條第一款之罪
    ，亦有可議。本件被告之上訴意旨否認犯罪，雖無足取，惟
    原判決既有上開可議之處，自屬無可維持，應就被告甲○○
    部分，予以撤銷改判。爰審酌被告甲○○之犯罪動機、目的
    、手段、犯罪情節之輕重、其所詐貸款項甚鉅，致貸款銀行
    之損害甚鉅，並危及金融秩序及其犯後未能坦白承認犯罪，
    以及被告受此長時達十三、四年之訟累等一切情狀，量處如
    主文第二項所示之刑，以示懲儆。
貳、公訴意旨另以：被告甲○○就其為負責人或為實際負責人之
    林達等公司，以及就吳明榮、王友義、吳榮造、吳清連、莊
    瑞發、陳夏成、洪石山等人之取得不實發票及虛開發票，有
    交互使用之情形，認應與吳明榮、王友義、吳榮造、吳清連
    、莊瑞發、陳夏成、洪石山等人，成立刑法第三百三十九條
    第一項詐欺罪、商業會計法第六十六條第一款之罪，及稅捐
    稽征法第四十一條、第四十七條第一款之罪之共同正犯云云
    。經訊據被告甲○○，矢口否認有此部分之犯行，經查，按
    被告所為取得不實發票及虛開發票之行為，此部分實際上並
    無營業行為，自不生繳交營業稅之問題，被告自不構成逃漏
    營業稅之犯行，自不負稅捐稽征法第四十一條、第四十七條
    第一款之罪責。經查復無其他積極證據足證被告甲○○就吳
    明榮、王友義、吳榮造、吳清連、趙進南、莊瑞發、陳夏成
    、洪石山等人之詐欺及違反商業會計法或違反稅捐稽徵法四
    十一條、第四十七條之犯行，有任何犯意聯絡及行為分擔，
    自不能令其負共犯之罪責，惟因此部分，公訴人認與前開判
    決有罪部分，具有方法結果之牽連關係，為裁判上一罪，本
    院自毋庸另為無罪之諭知，附此敘明。
參、本院前審就附表五所示被告甲○○所擔任實際負責人之公司
    ，是否亦涉開立不實統一發票，而有違反稅捐稽徵法情事，
    並函請稅捐機關查明，經財政部臺灣省北區國稅局中壢稽徵
    所及桃園縣稅捐稽徵處中壢分處覆稱，無法核算被告甲○○
    有逃漏稅捐情事，惟此部分並未據檢察官起訴，僅附此敘明
    。
肆、據上論斷，應依刑事訴訟法第三百六十九條第一項前段、第
    三百六十四條、第二百九十九條第一項前段、稅捐稽徵法第
    四十三條、行為時（即五十七年一月八日修正公布施行）商
    業會計法第六十六條第一款，刑法第二條第一項、第十一條
    ，修正前刑法第三百三十九條第一項、第二十八條、第五十
    六條、第五十五條、罰金罰鍰提高標準條例第一條前段，判
    決如主文。
本案經檢察官李良忠到庭執行職務。
中　　華　　民　　國　　96　　年　　3 　　月　　7　　日
                  刑事第三庭審判長法  官  許國宏
                                  法  官  楊貴志
                                  法  官  許增男
以上正本證明與原本無異。
如不服本判決，應於收受送達後十日內向本院提出上訴書狀，其
未敘述上訴之理由者並得於提起上訴後十日內向本院補提理由書
（均須按他造當事人之人數附繕本）。
                                  書記官  葉金發
中　　華　　民　　國　　96　　年　　3 　　月　　7 　　日
附錄：本案論罪科刑法條全文
刑法第三百三十九條第一項：
意圖為自己或第三人不法之所有，以詐術使人將本人或第三人之
物交付者，處五年以下有期徒刑、拘役或科或併科一千元以下罰
金。
五十七年一月八日修正公布施行之商業會計法第六十六條第一款
：
商業負責人、主辦及經辦會計人員，有左列各款情事之一者，
處五年以下有期徒刑拘役或一萬元以下罰金：
一、以明知為不實之事項而填製會計憑證或記入帳冊者。
二、故意使應保存之會計憑證、帳簿報表滅失毀損者。
三、意圖不法之利益，而變造會計憑證、帳簿報表內容或撕毀其
    頁數者。。
稅捐稽徵法第四十三條第一項：
教唆或幫助犯第四十一條或第四十二條之罪者，處三年以下有期
徒刑、拘役或科新台幣六萬元以下罰金。
附表一：（見偵字第二一二七三號卷第一至三頁─依據財政部財
         稅資料中心統一發票查核清單所載內容計算）
┌──┬───┬───────┬─────┬────────┬─────┐
│公司│年  度│交  易  筆  數│開立不實發│開立不實發票之  │虛增營業額│
│    │      │      及      │票之交易對│筆數、金額      │占總營業額│
│名稱│      │總  營  業  額│象        │                │百  分  比│
├──┼───┼───────┼─────┼────────┼─────┤
│    │七十九│342筆         │國暢、泰禹│68筆            │          │
│ 林 │      │新台幣（下同）│衡昇、仲乙│69,867,679元    │33.9%     │
│    │      │205,992,769元 │晨暘      │                │          │
│ 達 ├───┼───────┼─────┼────────┼─────┤
│    │八十  │391筆         │泰禹、仲乙│95筆            │16%       │
│ 公 │      │287,463,808元 │晨暘      │45,820,031元    │          │
│    ├───┼───────┼─────┼────────┼─────┤
│ 司 │八十一│247筆         │泰禹、仲乙│43筆            │11.2%     │
│    │      │332,438,067元 │晨暘      │37,293,642元    │          │
├──┼───┼───────┼─────┼────────┼─────┤
│ 譽 │七十九│149筆         │國暢、衡昇│57筆            │38%       │
│    │      │181,992,769元 │、仲乙    │68,962,357元    │          │
│ 寶 ├───┼───────┼─────┼────────┼─────┤
│    │八十  │233筆         │衡昇      │60筆            │18.5%     │
│ 公 │      │188,814,319元 │          │34,943,080元    │          │
│    ├───┼───────┼─────┼────────┼─────┤
│ 司 │八十一│219筆         │衡昇      │58筆            │23.2%     │
│    │      │245,864,216元 │          │57,104,755元    │          │
├──┼───┼───────┼─────┼────────┼─────┤
│    │七十九│108筆         │譽寶、林達│74筆            │          │
│ 國 │      │新台幣（下同）│衡昇、仲乙│75,257,992元    │63.4%     │
│    │      │118,696,561元 │晨暘      │                │          │
│ 暢 ├───┼───────┼─────┼────────┼─────┤
│    │八十  │183筆         │林達、仲乙│123筆           │58.2%     │
│ 公 │      │171,941,268元 │晨暘、譽寶│100,063,113元   │          │
│    ├───┼───────┼─────┼────────┼─────┤
│ 司 │八十一│169筆         │林達、仲乙│54筆            │45.6%     │
│    │      │175,286,493元 │晨暘、譽寶│79,895,064元    │          │
├──┼───┼───────┼─────┼────────┼─────┤
│ 泰 │七十九│132筆         │國暢、林達│56筆            │61.6%     │
│    │      │149,421,427元 │晨暘、譽寶│92,035,747元    │          │
│ 禹 ├───┼───────┼─────┼────────┼─────┤
│    │八十  │146筆         │譽寶      │32筆            │20%       │
│ 公 │      │116,417,425元 │          │23,232,660      │          │
│    ├───┼───────┼─────┼────────┼─────┤
│ 司 │八十一│131筆         │譽寶      │56筆            │46.2%     │
│    │      │116,774,579元 │          │53,937,660元    │          │
├──┼───┼───────┼─────┼────────┼─────┤
│    │七十九│85筆          │譽寶、林達│50筆            │          │
│ 衡 │      │新台幣（下同）│、仲乙、晨│53,969,917元    │64.7%     │
│    │      │83,416,197元  │暘        │                │          │
│ 昇 ├───┼───────┼─────┼────────┼─────┤
│    │八十  │150筆         │國暢、仲乙│65筆            │51%       │
│ 公 │      │128,627,900元 │晨暘      │65,693,837元    │          │
│    ├───┼───────┼─────┼────────┼─────┤
│ 司 │八十一│167筆         │晨暘、國暢│35筆            │36.5%     │
│    │      │132,094,329元 │          │48,305,542元    │          │
├──┼───┼───────┼─────┼────────┼─────┤
│ 仲 │七十九│60筆          │衡昇      │10筆            │25.5%     │
│    │      │73,627,741元  │          │18,824,243元    │          │
│ 乙 ├───┼───────┼─────┼────────┼─────┤
│    │八十  │150筆         │譽寶、泰禹│50筆            │16.2%     │
│ 公 │      │96,819,513元  │          │15,715,831元    │          │
│    ├───┼───────┼─────┼────────┼─────┤
│ 司 │八十一│138筆         │譽寶、泰禹│27筆            │18.3%     │
│    │      │141,104,953元 │          │25,823,440元    │          │
├──┼───┼───────┼─────┼────────┼─────┤
│    │七十九│115筆         │衡昇、林達│54筆            │53.7%     │
│ 晨 │      │新台幣（下同）│泰禹      │60,787,601元    │          │
│    │      │113,154,250元 │          │                │          │
│ 暘 ├───┼───────┼─────┼────────┼─────┤
│    │八十  │196筆         │泰禹      │65筆            │17.7%     │
│ 公 │      │173,139,549元 │          │30,727,536      │          │
│    ├───┼───────┼─────┼────────┼─────┤
│ 司 │八十一│138筆         │泰禹      │26筆            │13.7%     │
│    │      │150,576,364   │          │20,599,518元    │          │
└──┴───┴───────┴─────┴────────┴─────┘
附表二：
┌──┬────┬─────────┬───────┬─────────┐
│公司│詐貸期間│詐  貸    銀    行│詐  貸  種  類│尚  積  欠  餘  額│
│名稱│        │                  │              │                  │
├──┼────┼─────────┼───────┼─────────┤
│    │八十一年│台灣銀行民權分行、│短期放款、短期│新台幣（下同）    │
│ 林 │間至八十│合作金庫、華南銀行│擔保放款、購料│54,346,137元      │
│ 達 │二年初  │圓山分行、彰化銀行│融資及客票融資│日幣4,100,000元   │
│ 公 │        │東三重分行及第一銀│              │美金1,496,817元   │
│ 司 │        │行八德分行        │              │義大利里拉        │
│    │        │                  │              │20,000,000元      │
├──┼────┼─────────┼───────┼─────────┤
│ 譽 │八十一年│合作金庫、第一銀行│客票融資、購料│6,182,121元       │
│ 寶 │元月至八│建國分行          │融資、短期放款│美金331,743元     │
│ 公 │十二年二│                  │              │                  │
│ 司 │月      │                  │              │                  │
├──┼────┼─────────┼───────┼─────────┤
│ 國 │八十一年│華南商業銀行南松山│客票融資、購料│7,054,118元       │
│ 暢 │底至八十│分行              │融資、短期放款│美金331,743元     │
│ 公 │二年二月│                  │、國內、外購料│                  │
│ 司 │        │                  │融資及純信短期│                  │
│    │        │                  │放款          │                  │
├──┼────┼─────────┼───────┼─────────┤
│ 泰 │七十九年│華南銀行前鎮分行、│客票融資、短期│19,820,000元      │
│ 禹 │十二月至│第一銀行高雄分行  │放款、購料融資│美金360,000元     │
│ 公 │八十一年│                  │、短期擔保放款│                  │
│ 司 │十一月  │                  │              │                  │
├──┼────┼─────────┼───────┼─────────┤
│ 衡 │八十年十│世華銀行苓雅分行、│短期擔保放款、│17,176,180元      │
│ 昇 │二月至八│華南銀行東高雄分行│客票融資、短期│美金473,354元     │
│ 公 │十二年元│                  │放款、進口押匯│                  │
│ 司 │月      │                  │              │                  │
├──┼────┼─────────┼───────┼─────────┤
│ 仲 │八十一年│台灣中小企業銀行吉│短期放款、短期│62,448,198元      │
│ 乙 │間至八十│林分行、彰化銀行大│擔保放款、購料│美金482,977元     │
│ 公 │二年二月│同分行、第一銀行建│融資，客票融資│                  │
│ 司 │        │國分行、寶島銀行  │              │                  │
├──┼────┼─────────┼───────┼─────────┤
│ 晨 │八十年十│台灣中小企業銀行大│中期放款、短期│15,183,000元      │
│ 暘 │一月至八│橋分行、第一銀行八│放款、購料融資│美金1,455,884元   │
│ 公 │十二年元│德分行、上海銀行仁│、中期擔保放款│                  │
│ 司 │月間    │愛分行            │              │                  │
└──┴────┴─────────┴───────┴─────────┘
附表三：
┌───┬────┬─────────────┬────────────┐
│被  告│公司名稱│ 取得或開立之不實統一發票 │備                    註│
│      │        │  暨   逃   漏   稅   額  │                        │
├───┼────┼─────────────┼────────────┤
│趙進南│榕    暉│取得不實發票虛列進貨成本二│財政部高雄市國稅局財高國│
│      │        │０五、五四九、八五七元    │稅審三字第九００二八四五│
│      │        │虛開不實發票虛增營業收入二│０號（見更二卷一第二三０│
│      │        │０三、０七八、八一六元    │頁）                    │
│      │        │幫助他人逃漏營業稅一０、一│高雄市稅捐稽徵處九０高市│
│      │        │五三、九四一元            │稽核字第五五九八九號函  │
│      │        │                          │（見更二卷一第二四三頁）│
│      │        │                          │                        │
│      │        │                          │                        │
│      │        │                          │                        │
│      ├────┼─────────────┼────────────┤
│      │貿    德│取得不實發票虛列進貨成本一│財政部高雄市國稅局財高國│
│      │        │七四、八四九、０三八元    │稅審三字第九００二八四五│
│      │        │虛開不實發票虛增營業收入一│０號（見更二卷一第二三一│
│      │        │七五、六二六、六二六元    │頁）                    │
│      │        │幫助他人逃漏營業稅八、七八│高雄市稅捐稽徵處九０高市│
│      │        │一、三三一元              │稽核字第五五九八九號函  │
│      │        │                          │（見更二卷一第二四三頁）│
│      │        │                          │                        │
│      │        │                          │                        │
│      │        │                          │                        │
└───┴────┴─────────────┴────────────┘
附表四
┌───┬────┬─────────────┬────────────┐
│被  告│公司名稱│ 取得或開立之不實統一發票 │備                    註│
│      │        │  暨   逃   漏   稅   額  │                        │
├───┼────┼─────────────┼────────────┤
│劉憶芝│譽    寶│八十及八十一年取得不實發票│台北市稅捐稽徵處北市稽核│
│      │（甲○○│共七七、一六九、七二五元，│丙字第九０六四五五九四０│
│      │為實際負│幫助人逃漏稅三百八十五萬八│０號函及附件            │
│      │責人）  │千四百八十六元。          │                        │
│      │        │八十及八十一年虛開不實發票│                        │
│      │        │共九二、０四七、八四三元幫│                        │
│      │        │助他人逃漏營業稅四、六０二│                        │
│      │        │、三九一元。              │                        │
│      │        │                          │                        │
│      │        │                          │                        │
│      ├────┼─────────────┼────────────┤
│      │晨    暘│八十及八十一年虛開不實發票│台北市稅捐稽徵處北市稽核│
│      │（甲○○│共六一、三二七、０五四元  │丙字第九０六四五五九四０│
│      │為實際負│幫助他人逃漏營業稅三、０六│０號函及附件            │
│      │責人）  │六、三五一元              │                        │
│      │        │                          │                        │
│      │        │                          │                        │
└───┴────┴─────────────┴────────────┘
附表五：
┌───┬────┬─────────────┬────────────┐
│被  告│公司名稱│ 無   逃   漏   稅   額   │備                    註│
├───┼────┼─────────────┼────────────┤
│甲○○│誠    洋│查無接獲開立或取得不實之發│財政部台灣省北區國稅局中│
│      │        │票以逃漏營利事業所得稅    │壢稽徵所北區國稅中壢審第│
│      │        │納稅義務人申報資料依規定保│九００八二四三０號函    │
│      │        │存七年，本案資料已逾保存年│桃園縣稅捐稽徵處中壢分處│
│      │        │限，無法提供是否逃漏營業稅│九０桃稅壢營字第九００七│
│      │        │及其稅額                  │一四二九號函            │
│      │        │                          │                        │
│      │        │                          │                        │
└───┴────┴─────────────┴────────────┘
